臺灣彰化地方法院員林簡易庭民事判決
110年度員簡字第175號
原      告  合作金庫資產管理股份有限公司

法定代理人  蔡見興  
訴訟代理人  季佩芃律師
被      告  何秀琴  

            曾國煒  


            曾國治  

            曾素敏  


            曾國恩  

上列當事人間請求塗銷抵押權登記等事件，本院於民國111年6月
16日言詞辯論終結，判決如下：
    主    文
被告曾國煒、曾國治、曾素敏、曾國恩應就被繼承人曾煥榮所遺
如附表所示之抵押權辦理繼承登記。
被告曾國煒、曾國治、曾素敏、曾國恩應將其與被告何秀琴間如
附表所示之抵押權設定登記塗銷。
原告其餘之訴駁回。
訴訟費用新臺幣肆仟伍佰貳拾元，其中二分之一由被告連帶負擔
，餘由原告負擔。
    事實及理由
壹、程序事項：
一、按訴狀送達後，原告不得將原訴變更或追加他訴。但有下列
    各款情形之一者，不在此限：…五、該訴訟標的對於數人必
    須合一確定時，追加其原非當事人之人為當事人者，民事訴
    訟法第255條第1項第5款定有明文。原告起訴以被繼承人曾
    煥榮為共同被告，惟曾煥榮已於民國95年7月22日起訴前死
    亡，原告本應以其繼承人為被告，嗣於111年1月21日具狀變
    更被告為何秀琴、曾國煒、曾國治、曾素敏、曾國恩等5人
    ，核原告所為，係追加訴訟合一確定之人為被告，與上揭規
    定並無不符，應予准許。
二、次按確認之訴非原告有即受確認判決之法律上利益者，不得
    提起。所謂即受確認判決之法律上利益，係指法律關係之存
    否不明確，原告主觀上認其在法律上之地位有不安之狀態存
    在，且此種不安之狀態，能以確認判決將之除去者而言（最
    高法院民國52年台上字第1240號裁判意旨參照）。本件原告
    主張其為被告何秀琴之債權人，被告曾國煒、曾國治、曾素
    敏、曾國恩為原債權人即被繼承人曾煥榮之繼承人，被告何
    秀琴將其所有坐落彰化縣○○市○○段00000地號土地（權利範
    圍：1/4，下稱系爭土地）於87年6月14日設定擔保債權總金
    額新臺幣（下同）300萬元之如附表所示抵押權（下稱系爭
    抵押權）予曾煥榮，嗣曾煥榮於95年7月22日死亡，系爭抵
    押權由曾國煒等4人繼承，則系爭抵押權是否已因清償而消
    滅或自始不存在，攸關原告得否對被告何秀琴所有之系爭土
    地聲請強制執行以實現清償，該項法律關係之存否即有不明
    確之情況，致原告之私法上地位因此有受侵害之危險，且得
    以確認判決將之除去。依前開說明，應認原告有即受確認判
    決之法律上利益，而得提起本件確認之訴。
三、被告曾國煒、曾素敏、曾國恩均經合法通知，未於言詞辯論
    期日到場，核無民事訴訟法第386條各款所列情形，爰依民
    事訴訟法第433條之3規定，法院依職權由一造辯論而為判決
    。
貳、實體方面：
一、原告主張：被告何秀琴係原告之債務人，於100年11月11日
    積欠原告18,900,000元之本息、違約金迄今未清償，而被告
    何秀琴所有系爭土地因另案遭臺灣臺東地方法院109年度司
    執字第13314號強制執行程序拍賣，因系爭土地尚有系爭抵
    押權之設定，原告因此無法受償；原告又向鈞院民事執行處
    提出拍賣系爭土地之聲請，核定拍賣底價為41萬7,500元，
    低於系爭抵押權設定金額300萬元，拍賣無實益，致原告無
    法受償惟系爭抵押權之存續期間雖為不定期，惟迄今已逾20
    年，未見曾煥榮行使系爭抵押權進行求償，其對被告何秀琴
    之債權請求權應已罹於15年時效而消滅，且曾煥榮於該請求
    權消滅時效完成後，復逾5年未實行其抵押權，依民法第880
    條規定，系爭抵押權應已消滅。被告何秀琴怠於行使其所有
    人排除侵害請求權權利，原告為保全債權，自得代位其請求
    被告傅家駿塗銷系爭抵押權。爰依民法第242條、第767條第
    1項中段之規定，請求確認系爭抵押權及所擔保之債權不存
    在，並請求被告傅家駿塗銷系爭抵押權設定登記等語，並聲
    明：㈠確認曾煥榮於系爭抵押權對於被告何秀琴所擔保之債
    權不存在。㈡被告等4人應就系爭抵押權抵押權人曾煥榮部分
    辦理繼承登記。㈢被告應塗銷其與被告何秀琴間系爭抵押權
    之登記。
二、被告部分：
　㈠被告曾國治則以：曾煥榮確為其父，曾煥榮與建商即被告何
    秀琴於87年間合建，因被告何秀琴在合建過程中，對於合建
    事宜發生一些金錢糾紛需要解決，故曾煥榮請何秀琴須提供
    系爭土地為擔保，避免合建之糾紛影響到曾煥榮，當時曾煥
    榮在合建案有出土地資金，與被告何秀琴之債權債務關係確
    實存在，意即系爭抵押權所擔保之債權確實存在，但是對於
    系爭抵押權以罹於時效而消滅等情不爭執，請鈞院依法判決
    等語。並聲明：無意見。
　㈡被告曾國煒、曾素敏、曾國恩均經合法通知，均未於言詞辯
    論期日到場，亦未提出書狀作何聲明或陳述。
三、本院之判斷：
　㈠原告主張之上開事實，業據其提出債權憑證、本院執行處函
    、土地登記謄本附卷可稽，應堪信原告主張系爭抵押權已逾
    消滅時效期間經過之事實為真。
  ㈡按因繼承、強制執行、徵收、法院之判決或其他非因法律行
    為，於登記前已取得不動產物權者，應經登記，始得處分其
    物權，民法第759條定有明文。而抵押權之塗銷，性質上為
    處分行為，依上開法條規定，抵押權人死亡時，於其繼承人
    未為繼承登記或遺產管理人未辦理遺產管理人登記以前，自
    不得塗銷抵押權。準此，本件原告以訴訟經濟而一併請求未
    辦理繼承登記之原抵押權人曾煥榮之繼承人即被告曾國煒、
    曾國治、曾素敏、曾國恩，應分就曾煥榮所遺系爭土地之抵
    押權辦理繼承登記，應予准許，爰判決如主文第1項所示。
　㈢次按抵押權擔保之債權，其請求權已因時效而消滅，如抵押
    權人，於消滅時效完成後，5年間不實行其抵押權者，其抵
    押權消滅，民法第880條定有明文，故抵押權因其所擔保債
    權之請求權之消滅時效完成，及上開除斥期間之經過即歸於
    消滅。蓋以抵押權擔保之債權已因時效而消滅，而抵押權人
    於消滅時效完成後，又復經過5年不實行其抵押權，則不能
    使權利狀態永不確定，應使抵押權歸於消滅，以保持社會之
    秩序。次按，所有人對於妨害其所有權者，得請求除去之，
    民法第767條第1項中段定有明文。而依一般社會交易觀念，
    不動產存有抵押權登記，對於客觀交易價值多有「交易危險
    」之影響，是如抵押權已歸於消滅，而其登記仍存在，自屬
    對所有權之妨害。經查：系爭抵押權於87年8月4日，由被告
    何秀琴設定擔保債權額300萬元之系爭抵押權予被告，約定
    存續期間為無限期，清償日期為依照各個契約約定，此有土
    地謄本在卷可佐。又被告曾國治陳稱系爭抵押權所擔保之借
    款債權，其係擔保被告何秀琴與買屋者間糾紛及賠償，由曾
    煥榮要求設定，而合建房屋糾紛應為短時間可解決等情，為
    兩造所不爭執，本院認上開抵押權所擔保之債務之清償期為
    87年12月31日。是依前揭規定，被告對於系爭抵押權所擔保
    之債權請求權於102年12月31日，因15年時效完成而請求權
    消滅，而被告於上開債權請求權消滅時效完成後，經5年除
    斥期間即至107年12月31日前均未實行系爭抵押權，揆諸前
    揭規定，原告主張系爭抵押權已因除斥期間經過而消滅，即
    非無據，堪予採信。是被告曾國煒、曾國治、曾素敏、曾國
    恩應將其與被告何秀琴間之系爭抵押權辦理塗銷登記，應屬
    有據。
　㈣至原告主張系爭抵押權擔保之債權不存在云云。被告已於言
    詞辯論程序陳明系爭抵押權為曾煥榮與被告何秀琴在合建房
    屋中對於買屋者之糾紛解決，被告何秀琴應曾煥榮之要求，
    方設定系爭抵押權，而曾煥榮在該合建案中出地及出錢（規
    費、稅費、移轉登記等費用），與被告何秀琴不可謂無金錢
    糾紛，系爭抵押權設定亦非僅為擔保糾紛解決，另擔保一定
    之金錢債權，應無疑義。況被告陳明上述事由時，原告亦未
    提出證據證明曾煥榮與被告何秀琴無金錢債權債務關係，故
    原告上開主張，委無足採。
　㈤綜上所述，原告依民法第767條第1項中段及繼承之法律關係
    ，請求被告應就系爭抵押權辦理繼承登記後予以塗銷，為有
    理由，應予准許。逾上開範圍之請求，為無理由，應予駁回
    。本件訴訟費用，其中1/2由被告連帶負擔，餘由原告負擔
    。
四、本判決係依民事訴訟法第427條訴訟適用簡易程序所為被告
    敗訴之判決，依同法第389條第1項第3款規定，本應依職權
    宣告假執行。惟按命債務人為一定之意思表示之判決確定或
    其他與確定判決有同一效力之執行名義成立者，視為自其確
    定或成立時，債務人已為意思表示，強制執行法第130條第1
     項定有明文。本判決性質上係命被告為一定之意思表示，
    揆諸前揭說明，於判決確定時無待執行即視為已為其意思表
    示，是本院自毋須依職權為假執行之宣告。
五、本件事證已臻明確，兩造其餘攻擊防禦方法及舉證，經審酌
    與判決結果不生影響，爰不逐一論述。　　
六、訴訟費用負擔之依據：民事訴訟法第79條。
中　　華　　民　　國　　111 　年　　6 　　月　　29　　日
                  員林簡易庭  法　官  丁兆嘉
【附表】：不動產抵押權標示明細表
┌────────────────────────┐
│彰化縣○○市○○段000000000地號土地             │
├────────────────────────┤
│所有權人：何秀琴(應有部分1/4)。                 │
│權利種類：普通抵押權。                          │
│收件字號：員字第010409號                        │
│登記日期：民國87年8月4日。                      │
│權利人：曾煥榮。                                │
│債權額比例：全部1/1。                           │
│擔保債權總金額：新台幣3,000,000元。             │
│存續期間：不定期限。                            │
│清償日期：無。 利息及違約金：無。                │
│債務人：蕭添方、陳紹輝、何秀琴、張慶輝。        │
│設定權利範圍：1分之1。                          │
│設定義務人：蕭添方、陳紹輝、何秀琴、張慶輝。    │
└────────────────────────┘　
以上為正本係照原本作成。
如對判決上訴，應於判決送達後20日內向本院提出上訴狀。如委
任律師提起上訴者，應一併繳納上訴審裁判費。 
中　　華　　民　　國　　111 　年　　6 　　月　　29　　日
　　　　　　　　　　        　書記官  蔡政軒